【裁判字號】    99,消債更,187
【裁判日期】    991230
【裁判案由】    更生事件
【裁判全文】
臺灣臺南地方法院民事裁定           99年度消債更字第187號
聲  請  人
即  債務人  吳文廷
代  理  人  林志雄律師
上列當事人因消費者債務清理事件聲請更生及保全處分，本院裁
定如下：
    主  文
更生及保全處分之聲請均駁回。
聲請費用新臺幣壹仟元由聲請人負擔。
    理  由
一、本件聲請意旨略以：聲請人即債務人吳文廷現任職於三福化
    工股份有限公司（下稱三福化工公司），每月薪資收入為底
    薪新臺幣（下同）26,000元加計不固定之加班費等，除每月
    薪資收入外，尚有臺灣積體電路製造股份有限公司之投資1
    筆，然累積債務總金額已達1,765,804元，前曾依照中華民
    國銀行公會會員辦理消費金融案件無擔保債務協商機制，與
    債權人台新國際商業銀行股份有限公司（下稱台新銀行；債
    務人誤載為遠東國際商業銀行，應予更正）等8家銀行成立
    協商，每月應還款金額為35,725元，惟債務人於協商成立後
    ，因經濟不景氣、母親吳王金髻罹患重病及子女就學須繳學
    費等致支出增加，以債務人每月薪資收入扣除本人生活費、
    扶養2名未成年子女吳程翔與吳昱萱之費用13,000元、及扶
    養父母親吳萬村與吳王金髻之費用後，已所剩無幾，況另有
    債權人聲請強制執行債務人之薪資，造成無法正常依約繳納
    協商金額而毀諾，是債務人有不可歸責於己致履行協商條件
    顯有重大困難之事由，符合消費者債務清理條例第3條、第
    151條第5項但書之規定，爰依上開規定，提出財產及收入狀
    況說明書、債權人清冊、債務人清冊，聲請更生。又債務人
    之債權人已聲請對債務人所有之財產強制執行，由臺灣臺北
    地方法院97年度執字第56208、120050號、98年度司執字第
    12716、12890號事件強制執行扣薪3分之1中，為維持債權人
    間受償之公平性及使債務人有重建之機會，爰併聲請保全處
    分，請求停止臺灣臺北地方法院97年度執字第56208、12005
    0號、98年度司執字第12716、12 890號之強制執行等語。
二、按債務人與金融機構協商成立者，不得聲請更生或清算，但
    因不可歸責於己之事由，致履行顯有重大困難者，不在此限
    ；本條例施行前，債務人依金融主管機關協調成立之中華民
    國銀行公會會員辦理消費金融案件無擔保債務協商機制與金
    融機構成立之協商，準用前項之規定，消費者債務清理條例
    第151 條第5項、第6項分別定有明文。又聲請更生或清算不
    合程式或不備其他要件者，法院應以裁定駁回之，但其情形
    可以補正者，法院應定期間先命補正，復為同條例第8條所
    明定。衡諸債之關係，係以當事人間之信賴關係為基礎，為
    社會經濟組織之重要支柱，故當事人於以法律行為追求自己
    之利益之際，亦應顧及對方之利益，並考量債權債務在社會
    上之作用，本於誠實及信用之原則，行使債權及履行債務。
    是對於已陷入經濟上困境之消費者，若任其於惡性循環之債
    務窘境中生存，將衍生嚴重之社會問題，難以維持安定之社
    會經濟秩序，故為兼顧債權人、債務人雙方之利益，對陷於
    經濟上困境之消費者，乃允其於消費者債務清理條例施行後
    ，得選擇以重建型之更生程序或清算型之清算程序清理其債
    務，藉以妥適調整債務人與債權人及其他利害關係人間之權
    利義務關係，保障債權人獲得公平受償，並謀求消費者經濟
    生活之重建復甦機會。惟對於已與金融機構協商成立，或於
    本條例施行前，已依金融主管機關協調成立之中華民國銀行
    公會會員辦理消費金融案件無擔保債務協商機制與金融機構
    成立協商之債務人，若非因不可歸責於己之事由，致履行顯
    有重大困難，自有違債權契約為誠信契約之本旨，故依消費
    者債務清理條例第151條第6項準用同條第5項前段之規定，
    不得聲請更生或清算，應駁回其更生之聲請，始能避免肇致
    道德危險。
三、經查：
  (一)債務人於本件更生聲請前，已先於民國95年5月11日依金融
    主管機關協調成立之中華民國銀行公會會員辦理消費金融案
    件無擔保債務協商機制，與台新銀行等金融機構成立協商，
    自95年5月份起，分80期，利率6.88%，每月35,725元分期償
    還，債務人繳款5期後，於95年10月毀諾；嗣後債務人再與
    台新銀行於97年1月間成立分120期、0%利率之協商方案，惟
    債務人復於同年6月後毀諾；其後台新銀行於97年7月9日再
    度提供債務人分116期、0%利率之個別協商一致性方案，並
    經債務人簽署協議書，但債務人仍未依約履行，而再度導致
    毀諾等情，有台新銀行99年12月16日台新總債務協商部字第
    09900018385號函暨該函檢附經債務人簽名之協議書、無擔
    保債務還款計劃及個別協商一致性方案協議書在卷足憑，堪
    信為真實。
  (二)又債權人台新銀行於債務人未履行協商方案多次毀諾後，於
    97年7月9日再度提供債務人「分116期、0%利率」之個別協
    商一致性方案，業如上述，而依據債務人前於98年1月8日向
    本院聲請更生（本院98年度消債更字第22號）所提出97年11
    月5日財團法人金融聯合徵信中心當事人查詢個人資料回覆
    書（本院98年度消債更字第22號消債卷宗(一)第97-105頁）所
    載，當時債務人之債務總金額約為2,023,907元。從而，以
    債權人台新銀行提供上開個別協商一致性方案之還款條件計
    算，債務人每月須償還全體無擔保債權人共約17,447元，堪
    予認定。
四、債務人主張其現任職於三福化工公司，每月薪資收入為底薪
    26,000元加計不固定之加班費等，除每月薪資收入外，尚有
    投資1筆，惟債務人於協商成立後，因經濟不景氣、母親吳
    王金髻罹患重病及子女就學須繳學費等致支出增加，以債務
    人每月薪資收入扣除本人生活費、扶養2名未成年子女吳程
    翔與吳昱萱之費用13,000元、及扶養父母親吳萬村與吳王金
    髻之費用後，已所剩無幾，況另有債權人聲請強制執行債務
    人之薪資，造成無法正常依約繳納協商金額而毀諾，是債務
    人有不可歸責於己致履行協商條件顯有重大困難之事由云云
    。然查：
  (一)按消費者債務清理條例第151條第5、6項規定：「債務人與
    金融機構協商成立者，不得聲請更生或清算。但因不可歸責
    於己之事由，致履行顯有重大困難者，不在此限。本條例施
    行前，債務人依金融主管機關協調成立之中華民國銀行公會
    會員，辦理消費金融案件無擔保債務協商機制與金融機構成
    立之協商，準用前項之規定。」所謂因不可歸責於己之事由
    ，致履行顯有重大困難之情形，應係指債務人與最大債權金
    融機構協商「成立後」，債務人之經濟狀況、生活等客觀事
    實有顯著變動者而言，亦即債務清償方案成立後，固由債務
    人按其條件履行，惟須於其後發生情事變更，在清償期間因
    不可歸責於己之事由，而有收入或收益不如預期或支出增加
    之情形，致該還款方案履行困難甚或履行不能，始能聲請更
    生或清算。此項規定旨在避免債務人任意毀棄已成立之協商
    ，濫用更生或清算之裁判上債務清理程序，因該債務清償方
    案係經當事人行使程序選擇權所為之債務清理契約，債務人
    自應受該還款協議所拘束。
  (二)債務人稱其現任職於三福化工公司，每月薪資收入為底薪26
    ,000元加計不固定之加班費等語。惟按債務人之薪資收入，
    除每月薪俸外，應尚包括其他年終、績效等獎金及其他工作
    補助津貼，因津貼、年終獎金等項目既均為債務人之部分所
    得，自應一併計入，始能正確反應其收支狀況及償債能力。
    又本院審酌債權人台新銀行於債務人未履行協商方案多次毀
    諾後，於97年7月9日再度提供債務人「分116期、0%利率」
    之個別協商一致性方案，有台新銀行99年12月16日台新總債
    務協商部字第09900018385號函暨該函檢附之個別協商一致
    性方案協議書在卷足憑，是本院認應以債務人97年度之薪資
    收入，核算債權人台新銀行所提供「分116期、0%利率」個
    別協商一致性方案之還款條件是否為債務人所能負擔，始為
    適當。基此，債務人任職於三福化學公司97年度（97年1月
    至12月）之實領薪資為576,692元、獎金74,224元，總計650
    ,916元，有三福化學公司98年2月16日98福文字第0009號函
    暨該函檢附之薪資表（本院98年度消債更字第22號消債卷宗
    (一)第243-244頁）在卷可稽，則債務人97年度平均每月薪資
    收入約為54,243元【計算式：650,91612＝54,243】，應
    可認定。至於債務人辯稱債權人聲請強制執行其薪資，造成
    無法正常依約繳納協商金額而毀諾云云。惟依銀行公會97年
    7月18日之決議第21頁第6項第1款規定：「已進行扣薪之案
    件仍應納入協商，執行扣薪之債權人自最大債權金融機構『
    簽約完成日』起5個營業日內暫停停止扣薪作業，…」，是
    以，依上開銀行公會決議，債務人如能與最大債權金融機構
    成立協商後，其他債權銀行亦會聲請停止執行扣薪。則債務
    人不接受台新銀行提供之個別協商一致性方案之還款條件，
    卻謂被強制扣薪3分之1，每月薪資收入無法正常依約繳納無
    擔保債務云云，顯見其並無更生之真意甚明。
  (三)依行政院內政部所公告99年度臺灣省低收入戶最低生活費用
    每人每月為9,829元，該生活費標準係按照政府最近1年平均
    每人消費支出（包括食品費、衣著鞋襪費、房租水電費、家
    居管理費、醫療保健費、交通通訊費、娛樂教育費及雜項支
    出）百分之60訂定，有內政部歷年最低生活費一覽表1份在
    卷可稽，是應認以此9,829元為聲請人每月之生活費用，債
    務人主張超越此範圍部分顯不足採信，況且，債務人在履行
    債務期間，須經歷經濟困苦之過程，其生活開銷理當予以節
    制，除應積極開源，努力勤奮工作以增加收入償還債務外，
    其生活更須儉樸，且適當控制其生活費用支出，以達成勉力
    履行債務，以符合公平正義及誠信原則，是認債務人每月必
    要生活費用（包含食、衣、住、行、強制性保險等）依上開
    標準以每月9,829元計算，始屬合理。
  (四)又債務人主張扶養父母親吳萬村、吳王金髻及2名未成年子
    女吳程翔（83年8月8日生）、吳昱萱（90年3月24日生），
    惟債務人與其等共同居住，共營家庭，則家人共同生活，無
    論在食、衣、住、行及其他雜項支出，因團體互相使用分散
    開銷之作用，可節省支出，又上述政府所公布最近1年平均
    每人消費支出，其中所包括房租水電費、家居管理費、交通
    通訊費、娛樂及雜項等支出乃共享共用，自毋庸每1口人均
    列計，是認每1戶家庭之消費支出，除家長外之家屬部分則
    應以99年度親屬扶養每人免稅額為82,000元即每月約為6,90
    0元方屬合理，準此計算，債務人扶養2名未成年子女吳程翔
    、吳昱萱（含扶養費、教育費等雜支）及父母親吳萬村、吳
    王金髻，均應以每人每月6,900元計算，始屬允當。又吳程
    翔、吳昱萱扶養費之部分，該筆扶養費須由債務人及其配偶
    李錦慧（有薪資、股利憑單等所得收入）共同分擔，故本院
    認債務人為其2名未成年子女支出之扶養費用以每月共6,900
    元【計算式：6,90022＝6,900】為已足；而吳萬村、吳
    王金髻扶養費之部分，因吳萬村、吳王金髻之扶養義務人共
    有6人，是本院認債務人為其父母親支出之扶養費用以每月
    共2,300元【計算式：6,90026＝2,300】為已足。至於
    債務人另主張父母親吳萬村、吳王金髻之三餐由其供應，且
    吳王金髻罹患重病一節，縱係屬實，惟經本院依職權調取吳
    萬村、吳王金髻95年至98年稅務電子閘門財產所得調件明細
    表及債務人提出之臺南縣新市鄉農會存摺內頁影本所載，吳
    萬村名下有價值1,789,700元之不動產、每月領有老農津貼6
    ,000元；吳王金髻95年至98年間皆有數千元至萬元不等之利
    息收入、每月領有老人年金3,000元，因此堪認以上開親屬
    扶養免稅額每月6,900元核算吳萬村、吳王金髻之生活費用
    負擔為已足。從而，債務人主張扶養費用逾上開數額之支出
    部分，均尚難認為必要。
  (五)綜上，債務人每月生活必要支出以19,029元為已足（債務人
    個人生活費9,829元＋父母親扶養費2,300元＋2名未成年子
    女扶養費6,900元＝19,029元）。
  (六)基上所陳，以債務人97年度（97年1月至12月）平均每月薪
    資收入約為54,243元，扣除債務人每月生活必要費用及扶養
    費共19,029元後，餘額為35,214元，已足夠履行依債權人台
    新銀行所提出個別協商一致性方案，即債務人每月須償還全
    體無擔保債權人共約17,447元之還款條件。從而，債務人主
    張其每月收入扣除必要支出後，已無法支付依債務協商約定
    每月應償還之款項，係因不可歸責於己之事由，致履行上開
    協商款項顯有重大困難云云，自不足採。
五、綜參上開各情，債務人於履行協商債務清償期間，互核前述
    債務人之財產收入及固定生活必要支出以觀，並無不能清償
    或不能清償之虞至為明確。又債務人所提出之證據，亦不足
    以證明其確有「因不可歸責於己之事由，致履行協商條件顯
    有重大困難」之情形，自與消費者債務清理條例第151條第5
    項之要件，顯有未合。
六、綜上所述，債務人於消費者債務清理條例施行前，既已與金
    融機構之債權人依金融主管機關協調成立之中華民國銀行公
    會會員辦理消費金融案件無擔保債務協商機制成立協商，且
    又無因不可歸責於己致履行顯有重大困難之事由，則其聲請
    更生，顯然違背消費者債務清理條例第151條第6項準用同條
    第5項前段之規定，且上開欠缺又屬無從補正，從而，依上
    開說明，應予駁回其更生之聲請。又債務人更生之聲請既經
    駁回，其保全處分之聲請，即無必要，應併予駁回，爰裁定
    如主文。
中    華    民    國    99    年    12    月    30    日
                  民事第三庭  法  官  洪碧雀
以上正本係照原本作成。
如不服本裁定應於送達後10日內向本院提出抗告狀，並繳納抗告
費新臺幣1,000元。
中    華    民    國    99    年    12    月    30    日
                              書記官  黃稜鈞

司法院資訊處製作；財團法人民間司法改革基金會備份。
